臺灣高等法院民事判決
108年度上易字第909號
上  訴  人  台灣電力股份有限公司

法定代理人  曾文生
訴訟代理人  羅瑞洋律師                    
被上訴人    臺北市政府工務局大地工程處

法定代理人  池蘭生
訴訟代理人  張珮琦律師
複代理人    陳俊豪律師  

上列當事人間請求返還土地等事件，上訴人對於中華民國108年6
月28日臺灣臺北地方法院107年度訴字第2475號第一審判決提起
上訴，本院於111年8月3日言詞辯論終結，判決如下：  
    主      文
原判決主文第一項關於命上訴人將坐落臺北市○○區○○段○○段○○○
地號土地，如原判決附件複丈成果圖所示甲部分土地（面積一百
點七八平方公尺）上之「六九仟伏博嘉－深坑輸電線路第二號鐵
塔」拆除，將土地返還被上訴人之部分，及該部分假執行之宣告
暨訴訟費用之裁判（確定部分除外）均廢棄。
上開廢棄部分，被上訴人在第一審之訴駁回。
其餘上訴駁回。
第一（確定部分除外）、二審訴訟費用，由上訴人負擔。
    事實及理由
壹、程序方面： 
  查上訴人之法定代理人楊偉甫於本院審理中變更為曾文生，有
  行政院函、經濟部函各1件附卷可稽（見本院卷二第449、451
  頁），茲由其具狀聲明承受訴訟（見本院卷一第447、448頁）
  ，核無不合，應予准許。
貳、實體方面： 　　　　
被上訴人主張：
㈠坐落臺北市○○區○○段0○段00號地號土地（下稱系爭土地）為臺
  北市所有，伊為管理機關。而上訴人於民國98年11月30日與系
  爭土地原管理機關臺北市政府產業發展局簽訂「臺北市市有土
  地使用行政契約」（下稱系爭租約），承租系爭土地其中面積
  328平方公尺土地（下稱系爭328平方公尺土地），供設置「69
  仟伏博嘉－深坑輸電線路第2號鐵塔」（下稱系爭電塔）之用，
  租期自98年12月30日起至101年12月31日止，並於系爭租約第1
  4條第1項約定租期屆滿後，上訴人即應回復原狀並返還土地。
  而系爭租約已於101年12月31日因租期屆滿而終止，且臺北市
  議會亦於102年11月20日決議不續租予上訴人，伊自得請求上
  訴人將系爭電塔拆除，並返還系爭電塔所占用如原判決附圖所
  示甲部分面積100.78平方公尺土地（下稱原判決附圖甲部分土
  地）。
㈡又系爭租約第14條第3項約定：「契約關係消滅後，乙方（即上
  訴人）仍繼續占用使用土地者，除應按使用費標準返還不當得
  利外，並應依逾期返還日數按使用費標準二倍支付違約金。」
  ，而上訴人自系爭租約租期屆滿後，迄今仍占用原判決附圖甲
  部分土地未還，伊自得請求自102年1月1日起至106年12月31日
  止，按承租土地面積、約定使用費標準（即系爭土地公告地價
  年息百分之5）計算相當於租金之不當得利，即102年至106年
  每年29,520元，共計147,600元，及前開期間之違約金共295,2
  00元，合計442,800元，經扣除上訴人已給付102年至105年之
  使用費118,080元，及另給付之款項59,040元後，上訴人尚應
  給付265,680元，並應自107年1月1日起至拆除系爭電塔並返還
  占用土地之日止，按日給付不當得利81元、違約金162元，合
  計243元。
㈢爰依系爭租約第14條第1項、第3項約定、民法第767條第1項前
  段、中段、第179條規定，求為判命上訴人將坐落系爭土地，
  如原判決附圖所示甲部分土地上之系爭電塔拆除，並返還該部
  分土地，及給付被上訴人265,680元，暨自107年1月1日起至拆
  除系爭電塔並返還占用土地之日止，按日給付上訴人243元之
  判決（原審判決：⒈上訴人應將系爭土地上，如原判決附圖所
  示甲部分土地上之系爭電塔拆除，將該部分土地返還被上訴人
  ；⒉上訴人應給付被上訴人38,505元，及自107年1月1日起至清
  償日止，按週年利率百分之5計算之利息；⒊上訴人應自107年1
  月1日起至履行第1項之義務之日止，按日給付被上訴人42元，
  而駁回被上訴人其餘之訴。上訴人就其敗訴部分聲明不服，提
  起上訴，被上訴人就其敗訴部分則未上訴，未上訴部分已告確
  定）。並答辯聲明：上訴駁回。　
上訴人則以：
㈠伊公司為興建系爭電塔，於77年間向臺北市政府提出申請使用
  系爭土地，並於77年、78年間設置系爭電塔，且伊公司所屬台
  北供電區營運處在系爭租約租期屆滿前，曾於101年10月4日以
  系爭租約租期屆滿後仍需使用土地為由，函請被上訴人准依系
  爭租約之條件再續租3年，經被上訴人於同年10月19日辦理會
  勘，其會勘結論為：「本案市有土地經現場會勘仍維持原使用
  狀況，無新、增（改）建情形，本處將依據『臺北市市有公用
  房地提供使用辦法』相關規定續辦土地申請使用事宜」，嗣被
  上訴人於同年10月24日將會勘紀錄（下稱系爭會勘紀錄）寄送
  伊公司所屬台北供電區營運處，足見被上訴人已於101年10月2
  4日同意依系爭租約之條件與伊續租3年。又被上訴人縱未同意
  更新系爭租約期間，惟其在系爭租約租期屆滿後，對伊公司繼
  續使用系爭土地未為反對之意思表示，迄102年11月18日始發
  函通知伊公司不同意續租，自應視為以不定期限繼續契約。
㈡況伊公司為興建系爭電塔，於77年間即向臺北市政府提出申請使用系爭土地，並以給付租金作為補償方式，於77年、78年間設置系爭電塔，核與106年1月26日修正前之電業法第50條、第51條、第53條規定（下稱修正前電業法第50條、第51條、第53條規定）相符，是縱認系爭租約業已終止，伊公司仍非無權占有。退步言之，如認伊公司不得依修正前電業法作為有權占有之依據，伊公司依106年1月26日修正公布後之電業法第38條、第39條規定（下稱現行電業法第38條、第39條規定），亦有權繼續占用原判決附圖甲部分土地。　
㈢再系爭電塔為多回輸電線路之共架電塔，其輸電線路包括博嘉─
  深坑、博嘉─木柵及台北─深坑，共涉及3回線路，如需遷移，
  其相鄰2座電塔亦需為結構重建，更改電纜線路，所需工程費
  用及土地取得費用將近1億1千萬元，興建時程預估需6年以上
  ，且系爭電塔之線路係供大臺北深坑、木柵、萬芳、文山等地
  區用戶之用電，如拆除系爭電塔，將影響供電地區52,763用戶
  之用電，而系爭土地現況為雜林，位處山瘠地帶，周遭無居民
  或商業活動，須步行山路約10餘分鐘始能抵達，被上訴人收回
  系爭土地，無法為任何利用，顯見被上訴人拆除系爭電塔獲益
  極少，對伊公司、國家社會所受之損失甚大，被上訴人隨意拒
  絕與伊公司續約，並請求拆除系爭電塔及返還占用土地，顯然
  損害公共利益，並以損害伊公司、國家社會之利益為目的，且
  屬權利濫用及違反誠信原則，依民法第148條第1項、第2項規
  定，被上訴人請求伊公司將系爭電塔拆除並返還該部分土地，
  亦屬無據等語，資為抗辯。並上訴聲明：⒈原判決不利於上訴
  人部分廢棄；⒉上開廢棄部分，被上訴人在第一審之訴駁回。
  　
經查：㈠系爭土地之地目為「林」，面積10,843平方公尺，為臺北市所有，其管理機關原為臺北市政府產業發展局，嗣於99年間變更為被上訴人；㈡上訴人為興建系爭電塔，於77年間向臺北市政府申請租用系爭328平方公尺土地，經臺北市政府核准出租9年，並於77年12月30日簽立「暫准使用租賃契約書」，約定租期自77年12月30日起至86年12月29日止；㈢上訴人所屬台北供電區營運處分別於86年12月30日、89年12月30日、92年12月30日與臺北市政府，就系爭328平方公尺土地簽立「臺北市市有土地使用契約」，租期依序自86年12月30日起至89年12月29日止、自89年12月30日起至92年12月29日止、自92年12月30日起至95年12月29日止，復於95年11月與系爭土地原管理機關臺北市政府建設局，就系爭328平方公尺土地簽立「臺北市市有土地使用行政契約」，約定租期自95年12月30日起至98年12月29日止；㈣上訴人所屬台北供電區營運處與系爭土地原管理機關臺北市政府產業發展局，於98年11月30日就系爭328平方公尺土地簽立系爭租約，約定租期自98年12月30日起至101年12月31日止，嗣臺北市議會於102年11月20日決議不同意續租予上訴人；㈤系爭電塔占有如原判決所示附圖甲部分面積100.78平方公尺土地，為多回輸電線路之共架電塔，其輸電線路包括博嘉─深坑、博嘉─木柵及台北─深坑，提供大臺北深坑、木柵、萬芳、文山等地區52,763用戶之用電等情，為兩造所不爭執，並有系爭租約、臺北市議會函、臺北市政府函、「暫准使用租賃契約書」、系爭土地登記謄本、臺北市議會第11屆第6次定期大會第11次會議紀錄、「臺北市市有土地使用契約」、「臺北市市有土地使用行政契約」等件附卷可稽【見臺北高等行政法院（下稱臺北高行）訴字卷第19至22、29頁；原審卷第41、42頁；本院卷一第49頁；本院卷二第211至241頁】，復經原審會同臺北市古亭地政事務所勘測屬實，製有勘驗筆錄及土地複丈成果圖（即原判決附圖)在卷可查（見原審卷第191至193、259頁），自堪信為真正。
被上訴人主張：系爭租約已於101年12月31日因租期屆滿而終止
  ，詎上訴人所有之系爭電塔仍占用原判決附圖甲部分土地，伊
  自得依系爭租約第14條第1項、第3項約定、民法第767條第1項
  前段、中段、第179條規定，請求上訴人將系爭電塔拆除並返
  還占用土地，及給付102年至106年期間相當於租金之不當得利
  、違約金合計38,505元，暨自107年1月1日起至拆除系爭電塔
  並返還所占用土地之日止，按日給付不當得利、違約金合計42
  元等語，惟為上訴人所否認，上訴人並以前詞置辯。是本件應
  審究者厥為：㈠被上訴人依系爭租約第14條第1項約定、民法第
  767條第1項前段、中段規定，請求上訴人拆除系爭電塔並返還
  所占用原判決附圖甲部分土地，有無理由？㈡被上訴人依系爭
  租約第14條3項約定、民法第179條規定，請求上訴人給付相當
  於租金之不當得利、違約金合計38,505元，及自107年1月1日
  起至拆除系爭電塔並返還所占用土地之日止，按日給付不當得
  利、違約金合計42元，有無理由？㈢上訴人辯稱被上訴人已於1
  01年10月24日同意依系爭租約之條件續租3年，且對其繼續使
  用系爭土地未為反對之意思表示，應視為以不定期限繼續契約
  ，有無理由？㈣上訴人辯稱其依修正前電業法第50條、第51條
  、第53條規定，或現行電業法第38條、第39條規定，有權繼續
  占用原判決附圖甲部分土地，有無理由？㈤上訴人辯稱被上訴
  人請求拆除系爭電塔並返還所占用土地，損害公共利益，並以
  損害上訴人及國家社會之利益為目的，且屬權利濫用及違反誠
  實信用原則，有無理由？茲分述如下。
按所有權人對於無權占有或侵奪其所有物者，得請求返還之，
  對於妨害其所有權者，得請求除去之；當事人主張有利於己之
  事實者，就其事實有舉證之責任，民法第767條第1項前段、中
  段、民事訴訟法第277條本文分別定有明文。又以無權占有為
  原因，請求返還所有物之訴，被告對原告就其物有所有權存在
  之事實無爭執，而僅以非無權占有為抗辯者，原告於被告無權
  占有之事實，無舉證責任，被告應就其取得占有，係有正當權
  源之事實證明之，如不能證明，則應認原告之請求為有理由（
  最高法院72年度台上字第1552號、88年度台上字第2725號、91
  年度台上字第2182號判決參照）。再國有財產撥給各地國家機
  關使用者，名義上雖仍為國有，實際上即為使用機關行使所有
  人之權利，故對於是類財產，應准由管領機關起訴，代國家主
  張所有權人之權利（最高法院51年台上字第2680號判例意旨參
  照）。被上訴人主張：系爭土地為臺北市所有，伊為管理機關
  ，而系爭租約已於101年12月31日因租期屆滿而終止，伊自得
  依系爭租約第14條第1項約定、民法第767條第1項前段、中段
  規定，請求上訴人拆除系爭電塔並返還所占用土地等語，上訴
  人對其所有之系爭電塔占用原判決附圖甲部分土地之事實並不
  爭執，僅以其非無權占有為抗辯，是依前開說明及系爭租約第
  15條約定：「於土地管理機關變更時，由變更後之管理機關承
  受本契約甲方（按即原管理機關臺北市政府產業發展局）之相
  關權利義務。」等旨，系爭土地雖登記為臺北市所有，惟被上
  訴人於系爭租約簽訂後之99年間為系爭土地之管理機關，自得
  代臺北市主張所有權人之權利，提起本件訴訟，上訴人則應就
  其主張對原判決附圖甲部分土地有合法占有權源一節，負舉證
  責任。經查：
㈠上訴人為興建系爭電塔，於77年間向臺北市政府申請租用系爭328平方公尺土地，經臺北市政府核准出租9年，並於77年12月30日簽立「暫准使用租賃契約書」，約定租期自77年12月30日起至86年12月29日止，嗣上訴人所屬台北供電區營運處於98年11月30日與系爭土地原管理機關臺北市政府產業發展局，就系爭328平方公尺土地簽立系爭租約，約定租期自98年12月30日起至101年12月31日止，惟臺北市議會於102年11月20日決議不續租系爭土地等情，為兩造所不爭執，業如前述。準此，兩造間之法律關係，自應適用民法關於租賃之規定。而出租人之被上訴人於系爭租約101年12月31日租期屆滿後，既未核准承租人之上訴人續租系爭土地之申請，則系爭租約已於101年12月31日租期屆滿後消滅，堪以認定。
㈡上訴人雖辯稱：伊公司於系爭租約租期屆滿前，函請被上訴人准依原租約條件再續租3年，被上訴人辦理會勘，會勘結論載明將依「臺北市市有公用房地提供使用辦法」相關規定續辦土地申請使用事宜，並於101年10月24日將系爭會勘紀錄寄送伊公司，足見被上訴人已於101年10月24日同意依系爭租約之條件與伊公司續租3年等語，並提出上訴人所屬台北供電區營運處101年10月4日函、被上訴人101年10月24日函及所附系爭會勘紀錄等件為證（見原審卷第43至47頁）。惟上訴人所屬台北供電區營運處101年10月4日函載明：「主旨：敬請同意本公司賡續租用貴管臺北市○○區○○段○○段00地號土地（面積328平方公尺），請查照。說明：旨揭土地前蒙貴處同意租予本公司設置69仟伏博嘉－深坑輸電線路第2號鐵塔使用，現因租期將屆仍須使用，鑑於電力建設性質特殊之公用事業且該區間線路為北部地區重要輸電幹線之一，爰請准依原約條件再行續租3年。」等旨，經被上訴人於同年10月19日邀同上訴人所屬人員辦理現地會勘，會勘結論載明：「本案市有土地經現場會勘仍維持原使用狀況，無新、增（改）建情形，本處將依據『臺北市市有公用房地提供使用辦法』相關規定續辦土地申請使用事宜」等語，被上訴人並於101年10月24日函送系爭會勘紀錄予上訴人所屬台北供電區營運處，載明：「檢送101年10月19日辦理台灣電力股份有限公司台北供電區營運處申請有償續用臺北市○○區○○段0○段00地號土地會勘紀錄1份，請查照」等旨，足見被上訴人於會勘後函覆「本處將依據『臺北市市有公用房地提供使用辦法』相關規定續辦土地申請使用事宜。」等語，係指其承辦人員將依當時有效之臺北市市有公用房地提供使用辦法第3條第1項第2款、第4條第1項、第3項第2款等規定，專案簽報市府一級主管機關首長核准後，始為辦理，難認被上訴人已於101年10月24日同意依系爭租約之條件與被上訴人續租3年。是上訴人前揭所辯，並非可採。
㈢又上訴人辯稱：系爭租約租期屆滿後，被上訴人對伊公司繼續
  使用系爭土地未為反對之意思表示，迄102年11月18日始發函
  通知不同意續租，自應視為以不定期限繼續契約等語。惟按租
  賃定有期限者，其租賃關係，於期限屆滿時消滅；租賃期限屆
  滿後，承租人仍為租賃物之使用收益，而出租人不即表示反對
  之意思者，視為以不定期限繼續契約，民法第450條第1項、第
  451條分別定有明文。而民法第451條所定出租人於租期屆滿後
  須即表示反對之意思，始生阻止續租之效力，意在防止出租人
  於租期屆滿後，明知承租人就租賃物繼續使用收益而無反對之
  表示，過後忽又主張租賃關係消滅，使承租人陷於窘境而設，
  並非含有必須於租期屆滿時，始得表示反對之意義存在，故於
  訂約之際，訂明期滿後絕不續租，或續租應另訂契約者，仍難
  謂不發生阻止續約之效力（最高法院55年台上字第276號判例
  參照）。查系爭租約第3條、第14條第1項既分別約定：「使用
  期間：自民國98年12月30日起至101年12月31日止，計3年又2
  日。乙方（即上訴人）如有意繼續使用，應於期滿前3個月主
  動向甲方（即被上訴人）申請，經甲方同意後另定書面使用契
  約；乙方逾期未申請者，視為乙方無意繼續使用，契約期滿使
  用關係當然消滅。」、「本契約終止或使用期限屆滿時，除本
  契約另有約定外，或經甲方同意按現狀交還外，乙方應即將使
  用土地回復原狀返還甲方，並不得要求任何補償，並放棄公法
  上任何拆遷償權利。」等旨（見臺北高行訴字卷第19、21頁）
  ，則依前開說明，堪認兩造於訂約之際，已明文約定阻止發生
  民法第451條規定以不定期限繼續租賃契約之效力。是被上訴
  人於系爭租約101年12月31日租期屆滿後，既未核准上訴人續
  租系爭土地之申請，則系爭租約即已於101年12月31日租期屆
  滿後消滅。是上訴人辯稱系爭租約屆期後，被上訴人對其繼續
  使用系爭土地未為反對之意思表示，應視為以不定期限繼續契
  約一節，亦非可採。
㈣因此，兩造於系爭租約101年12月31日租期屆滿後，既未另訂契
  約，其租賃關係即應歸於消滅，堪以認定。 
又上訴人辯稱：伊公司為興建系爭電塔，於77年間向臺北市政府提出申請使用系爭土地，並於77、78年間設置系爭電塔，以給付租金作為補償方式，核與106年1月26日修正前電業法第50條、第51條、第53條規定相符，是縱認系爭租約業已終止，伊公司仍非無權占有；退步言之，如認伊公司不得以修正前電業法第50條、第51條、第53條規定作為有權占有之依據，伊公司依106年1月26日修正公布後之現行電業法第38條、第39條規定，亦有權繼續占用原判決附圖甲部分土地等語，惟為被上訴人所否認。經查：
㈠上訴人為興建系爭電塔，於77年間向臺北市政府申請租用系爭3
  28平方公尺土地，並於77年12月30日簽立「暫准使用租賃契約
  書」，約定租期自77年12月30日起至86年12月29日止，嗣上訴
  人所屬台北供電區營運處依序與臺北市政府、臺北市政府建設
  局、臺北市政府產業發展局，就系爭328平方公尺土地簽立租
  約，租期依序自86年12月30日起至89年12月29日止、自89年12
  月30日起至92年12月29日止、自92年12月30日起至95年12月29
  日止、自95年12月30日起至98年12月29日止、自98年12月30日
  起至101年12月31日止等情，為兩造所不爭執，如前述，足見
  上訴人於77年至101年期間在系爭土地上興建、使用系爭電塔
  ，並非依據修正前電業法第50條、第51條、第53條規定，或現
  行電業法第38條、第39條規定而為，自不得執上開規定作為其
  占有系爭土地之依據。
㈡況106年1月26日修正前電業法第50條、第51條、第53條固分別
  規定：「電業因工程上之必要，得使用河川、溝渠、橋樑、堤
  防、道路、公有林地及其他公共使用之土地，但以不妨礙其原
  有效用為限，並應於事先通知其主管機關。」、「電業於必要
  時，得在地下、水底、私有林地或他人房屋上之空間，或無建
  築物之土地上設置線路。但以不妨礙其原有之使用及安全為限
  ，並應於事先書面通知其所有人或占有人；如所有人或占有人
  提出異議，得申請地方政府許可先行施工，並應於施工五日前
  ，以書面通知所有人或占有人。」、「前三條所訂各事項，應
  擇其無損害或損害最少之處所及方法為之；如有損害，應按損
  害之程度予以補償。」等旨；106年1月26日修正公布後之現行
  電業法第38條、第39條亦分別規定：「發電業或輸配電業因設
  置、施工或維護線路工程上之必要，得使用或通行公有土地及
  河川、溝渠、橋樑、堤防、道路、綠地、公園、林地等供公共
  使用之土地，並應事先通知其主管機關，依相關規定辦理。」
  、「發電業或輸配電業於必要時，得於公、私有土地或建築物
  之上空及地下設置線路，但以不妨礙其原有之使用及安全為限
  。除緊急狀況外，並應於施工七日前事先書面通知其所有人或
  占有人；如所有人或占有人提出異議，得申請直轄市或縣（市
  ）主管機關許可先行施工，並應於施工七日前，以書面通知所
  有人或占有人。…」等旨。惟上開規定制定之目的在推動電業
  基礎設施以充裕電源，並兼顧土地所有人或占有人之權利，倘
  電業符合「必要時」及不妨礙「原有效用」、「原有之使用及
  安全」之實質條件（修正前電業法第50條、第51條、現行電業
  法第39條規定），並履行「事先通知其主管機關」、「事先書
  面通知其所有人或占有人」之程序（修正前電業法第50條、第
  51條、現行電業法第38條、第39條規定），始可依上開規定進
  行施工，設置線路。是上開履行程序之規定，其立法原意係為
  確保土地所有權人或占有人可於施工前提出異議權利，並於地
  方政府許可先行施工時，得預以避免人身及財產危害損失，事
  後通知不生補正瑕疵之效力（最高法院100年度台上字第491號
  判決意旨參照）。故電業如有故意或過失，違反上開規定，侵
  害他人之權利，依民法第184條第1項前段規定，即成立侵權行
  為，應負損害賠償責任（最高法院95年度台上字第2655號判決
  意旨參照）。又電塔塔基之設置已變更土地原來使用之狀態，
  故修正前電業法第50條、第51條、第53條、現行電業法第38條
  、第39條規定之「線路」，自不包括設置電塔塔基在內，否則
  ，修正前電業法第50條但書、第51條但書、現行電業法第第39
  條但書之規定勢將成為具文，無異允許電業在必要時，逕得在
  他人土地上設置電塔塔基，而不需經由徵收、價買、租賃、借
  貸等程序，此顯非上開電業法規定之立法目的，並嚴重侵犯憲
  法所保障之財產權，與上開電業法規定之立法目的不符。準此
  ，上訴人既未於系爭租約101年12月31日租期屆滿前，履行上
  開書面先行通知及申請地方政府許可先行施工等程序，自不得
  於系爭租約租期屆滿後，事後補正依修正前電業法第50條、第
  51條、第53條等規定，或現行電業法第38條、第39條等規定，
  主張其於系爭租約租期屆滿後，仍得有權繼續占用原判決附圖
  甲部分土地。
㈢因此，本件並無適用修正前電業法第50條、第51條、第53條等規定，或現行電業法第38條、第39條等規定之餘地，上訴人上開所辯，亦非可採。　
次按權利之行使，不得違反公共利益，或以損害他人為主要目
  的；行使權利，履行義務，應依誠實及信用方法，民法第148
  條第1項、第2項定有明文。而權利之行使是否違反公共利益或
  以損害他人為主要目的，應就權利人因權利行使所能取得之利
  益，與他人及國家社會因其權利行使所受之損失，比較衡量以
  定之，倘其權利之行使，自己所得利益極少而他人及國家社會
  所受之損失甚大者，非不得視為違反公共利益或以損害他人為
  主要目的，此乃權利社會化之基本內涵所必然之解釋（最高法
  院71年台上字第737號判例、89年度台上字第855號、96年度台
  上字第1526號、100年度台上字第941號、107年度台上字第213
  6號判決意旨參照）。換言之，權利具有社會性及公共性，權
  利之行使應受到社會作用及其目的之規制，自須在權利人與社
  會全體之利益調和之狀態下為之，以貫徹權利社會化之基本內
  涵；倘綜合一切具體情事觀察，權利之行使，對自己所獲得之
  利益極微，對他人及社會所造成之損失極大者，實質上即屬違
  背法律之根本精神，應認為係權利之濫用。又所謂誠實信用原
  則，係在具體之權利義務關係，依正義公平之方法，確定並實
  現權利之內容，避免當事人間犧牲他方利益以圖利自己，自應
  以權利人及義務人雙方利益為衡量依據，並應考察權利義務之
  社會上作用，於具體個案妥善運用之方法（最高法院107年度
  台上字第2210號、110年度台上字第3036號判決意旨參照）。
  上訴人辯稱：系爭電塔為多回輸電線路之共架電塔，其輸電線
  路包括博嘉─深坑、博嘉─木柵及台北─深坑，共涉及3回線路，
  如需遷移，其相鄰2座電塔亦需為結構重建，更改電纜線路，
  所需工程費用及土地取得費用將近1億1千萬元，興建時程預估
  需6年以上，且如拆除系爭電塔，將影響原供電地區52,763用
  戶之用電，而系爭土地現況為雜林，位處山瘠地帶，周遭無居
  民或商業活動，須步行山路約10餘分鐘始能抵達，被上訴人收
  回系爭土地，無法為任何利用，顯見被上訴人拆除系爭電塔獲
  益極少，對伊公司、國家社會所受之損失甚大，被上訴人隨意
  拒絕與伊公司續約，並請求拆除系爭電塔及返還占用土地，顯
  然損害公共利益，並以損害伊公司、國家社會之利益為目的，
  且屬權利濫用及違反誠實信用原則，依民法第148條第1項、第
  2項規定，被上訴人自不得為之等語，惟為被上訴人所否認。
  準此，被上訴人是否違反公共利益或以損害他人為主要目的，
  或有無權利濫用及違反誠實信用原則之情事，自應衡量其行使
  權利所得之利益，與上訴人或國家社會因被上訴人行使權利所
  受之損害，兩相比較，始得判斷之。經查：
㈠上訴人為興建系爭電塔，於77年間向臺北市政府申請租用系爭328平方公尺土地，經臺北市政府核准出租9年，並於77年12月30日簽立「暫准使用租賃契約書」，約定租期自77年12月30日起至86年12月29日止，嗣上訴人所屬台北供電區營運處分別於86年12月30日、89年12月30日、92年12月30日與臺北市政府，就系爭328平方公尺土地簽立「臺北市市有土地使用契約」，租期依序自86年12月30日起至89年12月29日止、自89年12月30日起至92年12月29日止、自92年12月30日起至95年12月29日止，復於95年11月與系爭土地原管理機關臺北市政府建設局，就系爭328平方公尺土地簽立「臺北市市有土地使用行政契約」，約定租期自95年12月30日起至98年12月29日止，再於98年11月30日與系爭土地原管理機關臺北市政府產業發展局，就系爭328平方公尺土地簽立系爭租約，約定租期自98年12月30日起至101年12月31日止，嗣臺北市議會於102年11月20日決議不續租系爭土地；又系爭電塔為多回輸電線路之共架電塔，其輸電線路包括博嘉─深坑、博嘉─木柵及台北─深坑，提供大臺北深坑、木柵、萬芳、文山等地區52,763用戶之用電等情，為兩造所不爭執，如前述。
㈡再從產業道路至登山路口，步行山路約13分鐘始能抵達系爭電塔，而該電塔位於山瘠上，四方高低有顯著落差，周遭無任何商家或民宅等情，亦為兩造所不爭執，並經原審會同臺北市古亭地政事務所勘測屬實，製有勘驗筆錄及土地複丈成果圖（即原判決附圖)附卷可憑（見原審卷第191至193、259頁），復有google衛星地圖、現場照片等件在卷可按（見原審卷第157至169、195至229頁；本院卷一第393頁）；另系爭土地之地目為「林」，面積10,843平方公尺，而系爭電塔占有如原判決所示附圖甲部分面積100.78平方公尺土地，依系爭土地108年之公告現值每平方公尺4,400元計算，該部分土地之價額僅為443,432元。基上，堪認被上訴人請求上訴人拆除系爭電塔並返還所占用土地，其所得利益極少，相較於上訴人如拆除系爭電塔及供電設施，另覓適當土地所受之巨大經濟損失，及大臺北深坑、木柵、萬芳、文山等地區52,763用戶因無電使用所受有之重大損失，自應認維持系爭電塔及供電設施之現況，顯然具有較大之利益。
㈢本院綜合上情，並參酌上訴人為在系爭土地上興建系爭電塔，自77年起即與被上訴人就系爭328平方公尺土地簽訂租賃契約，迄系爭租約於101年12月31日終止時已20餘年，距被上訴人於106年12月12日起訴時已近30年（見臺北高行訴字卷第11頁，起訴狀收狀戳所載），足見被上訴人出租土地供上訴人興建、使用系爭電塔，已引起上訴人之正當信任等情，認上訴人事前經系爭土地所有權人臺北市之管理機關同意並簽立租賃契約，在系爭328平方公尺土地上興建系爭電塔，提供大臺北深坑、木柵、萬芳、文山等地區52,763用戶之用電所需，迄今已逾30年，自具有重大公共利益之性質。茲系爭土地所有權人臺北市或其管理機關知悉上訴人興建、使用系爭電塔之目的在提供大臺北深坑、木柵、萬芳、文山等地區廣大用戶之用電所需，且其使用目的尚未完畢，仍有利用上開土地作為系爭電塔基地之必要，竟突然在上訴人承租土地20餘年後終止系爭租約，提起本件訴訟，令上訴人陷入窘境，無法適時覓得其他適當位置以供移置系爭電塔，自已嚴重影響上訴人承租系爭328平方公尺土地，興建、使用系爭電塔，提供大臺北深坑、木柵、萬芳、文山等地區52,763用戶之用電利益及目的之完成，而系爭電塔一旦拆除，事實上尚無其他適當土地取代，將造成大臺北深坑、木柵、萬芳、文山等地區廣大用戶無電可用，影響上開地區之民生用電及經濟之發展至深且鉅，公司、商店、工廠之活動勢將陷於停頓，造成公眾、國家社會之重大損失，比較衡量被上訴人之土地利益與上訴人供電用電之公共利益二者間，孰輕孰重至為灼然。從而，被上訴人請求上訴人拆除系爭電塔並返還所占用土地，應得視為被上訴人係違反公共利益而行使權利，且已違反誠實信用原則，依民法第148條第1項、第2項規定，應為法所不許。是上訴人前開所辯，自屬可採。
㈣因此，被上訴人依系爭租約第14條第1項、民法第767條第1項前
  段、中段規定，請求上訴人拆除系爭電塔並返還原判決附圖甲
  部分土地，依首揭說明，核屬違反民法第148條第1項、第2項
  所定之公共利益與誠實信用原則，並非正當，其請求應予以駁
  回。　
末按當事人對於他造主張之事實，於言詞辯論時不爭執者，視同自認，民事訴訟法第280條第1項前段定有明文。又無法律上之原因而受利益，致他人受損害者，應返還其利益，雖有法律上之原因，而其後已不存在者，亦同，民法第179條亦有明定。而無權占有他人土地，可能獲得相當於租金之利益，為社會通常之觀念（最高法院61年台上字第1695號判例意旨參照），是占有他人之土地，被害人非不得請求返還相當於租金之利益。再系爭租約第14條第3項約定：「契約關係消滅後，乙方（按即上訴人）仍繼續占用使用土地者，除應按使用費標準返還不當得利外，並應依逾期返還日數按使用費標準2倍支付違約金。」等旨，而依系爭租約第4條約定，兩造約定之使用費標準，係以系爭土地之公告地價年息百分之5計算年租金（如遇公告地價調整時，比照隨同調整）（見臺北高行訴字卷第19、21頁）。經查：
㈠被上訴人依系爭租約第14條第1項約定、民法第767條第1項前段、中段規定，請求上訴人拆除系爭電塔並返還所占用土地，核屬違反民法第148條第1項、第2項所定之公共利益與誠實信用原則，並非正當，業經本院駁回該部分之請求如上述。然系爭租約既於101年12月31日因租期屆滿而終止，系爭電塔之所有權人即上訴人既與系爭土地之所有權人或其管理機關無任何法律關係存在，則上訴人未經被上訴人同意，無法律上之原因，使用系爭電塔而受有占有系爭土地之利益，致系爭土地所有權人或其管理機關受有無法使用上開土地相當於租金之損害，系爭土地所有權人或其管理機關自得依不當得利之法律關係及系爭租約第14條第3項約定，請求上訴人給付不當得利及違約金，不因系爭土地所有權人不得請求拆屋（物）還地，而異其結果（最高法院109年度台上字第1051號判決意旨參照）。
㈡依上所述，被上訴人既得依不當得利之法律關係及系爭租約第14條第3項約定，請求上訴人給付不當得利及違約金，而上訴人對原審判決判命其給付被上訴人38,505元本息，及自107年1月1日起至其履行將系爭土地如原判決附圖所示甲部分土地上之系爭電塔拆除，將土地返還被上訴人之日止，按日給付被上訴人42元一節不爭執，並明示願給付上開金額（見本院卷二第397頁），則依前揭民事訴訟法第280條第1項規定，即應視同自認。是被上訴人上開請求，即屬有據。 
綜上所述，被上訴人主張依民法第179條規定、系爭租約第14條
  第3項約定，請求上訴人給付被上訴人38,505元，及自起訴狀
  繕本送達上訴人之翌日即107年1月1日起至清償日止，按週年
  利率百分之5計算之利息，暨自107年1月1日起至上訴人履行將
  系爭土地如原判決附圖所示甲部分土地上之系爭電塔拆除，將
  土地返還被上訴人之日止，按日給付被上訴人42元，為有理由
  ，應予准許；逾上開部分之請求（確定部分除外），則屬不應
  准許。原審就上開應予准許部分判命上訴人如數給付，並依職
  權為假執行及免假執行之宣告，核無不合，上訴意旨指摘原判
  決此部分不當，求予廢棄改判，為無理由。至上開不應准許部
  分（即請求上訴人將系爭土地上如原判決附圖所示甲部分土地
  上之系爭電塔拆除，將土地返還被上訴人部分），原審為上訴
  人敗訴判決，並依職權為假執行之宣告，則有未洽，上訴意旨
  指摘原判決此部分不當，聲明廢棄，為有理由，爰由本院廢棄
  此部分原判決，改判駁回被上訴人之訴。 
本件事證已臻明確，兩造其餘之攻擊或防禦方法及所用之證據
  ，經本院斟酌後，認為均不足以影響本判決之結果，爰不逐一
  論列，附此敘明。
據上論結，本件上訴為一部有理由，一部無理由。依民事訴訟
  法第450條、第449條第1項、第79條，判決如主文。　　
中　　華　　民　　國　　111 　年　　8 　　月　　31　　日
                  民事第二十三庭
                      審判長法　官  張松鈞
                            法　官  許勻睿
                            法　官  李昆曄 
正本係照原本作成。
不得上訴。
中　　華　　民　　國　　111 　年　　9 　　月　　20　　日
　　　　　　　　　　　　　
　　　　　　　　　　　　　  書記官  蕭麗珍